臺灣高等法院刑事判決
109年度上易字第1991號
上  訴  人  臺灣新竹地方檢察署檢察官
上  訴  人  
即  被  告  楊銘堅
選任辯護人  鍾承駒律師
上列上訴人因被告侵占案件，不服臺灣新竹地方法院於中華民國
109年8月24日所為109年度易字第398號第一審判決（起訴案號：
臺灣新竹地方檢察署109年度偵字第2806號），提起上訴，本院
判決如下：
    主  文
原判決撤銷。
楊銘堅犯附表一編號1、2之罪，各處如該附表編號所示之刑。應
執行有期徒刑玖月，如易科罰金以新臺幣壹仟元折算壹日。緩刑
貳年，並按附表二編號2③、④所示，向被害人支付損害賠償。 
    事  實
一、楊銘堅自民國100年間起至107年7月31日止，擔任新竹市○○路0
    段000巷0號「金鑽廣場社區」之管理人，負責代為收支該社
    區之管理費、公用設施修繕費等，為從事業務之人，竟分別
    為下列行為：㈠於105年9月間，向住戶吳瑞勲（起訴書及原
    判決均誤載為吳瑞勳）、蔡秋松、彭良泉、楊文熹、黎君姿
    、張秀娟、邱義銘、陳勝益、黃兆疄、彭居財、彭金樹、陳
    騰貴等12人，收取社區機車遮雨棚之修繕費合計新臺幣（下
    同）12萬元（每戶1萬元）後，基於意圖為自己不法所有之
    犯意，將業務上所持有之該12萬元占為己有，並挪為己用。
    ㈡嗣於107年7月31日前不久，另基於意圖為自己不法所有之
    犯意，將前已向社區住戶收取、為其業務上所持有之管理費
    結餘款30萬6942元占有己有，並挪為己用。嗣經社區接任管
    理人彭金德等人清查帳款，發現上情。
二、案經彭金德告訴及新竹市警察局第一分局報請臺灣新竹地方
    檢察署檢察官偵查起訴。
　　理  由
壹、證據能力：
　　本院認定犯罪事實所憑之供述證據及非供述證據，檢察官、
    被告及辯護人均同意作為本案證據（本院卷第53至55頁），
    查無證據足認係公務員違背法定程序所取得，且無顯不可信
    或不得作為證據之情形，經本院於審判期日依法進行調查提
    示，均有證據能力。
貳、實體方面：
一、認定事實所憑之證據及理由：
　㈠上開事實，業據上訴人即被告楊銘堅於警詢、偵訊、原審及
    本院審理時坦承不諱（偵卷第15至16頁、53頁、原審卷第49
    頁、本院卷第101頁），核與告訴人彭金德之指訴情節大致
    相合（偵卷第17至19頁），且有證人吳瑞勳（偵卷第21頁）
    、黎佩蓁（即黎君姿之女，偵卷第28頁）、張秀娟（偵卷第
    24頁）、黃兆疄（偵卷第26頁）、彭居財（偵卷第32頁）、
    彭婉萍（即陳騰貴之配偶）之證述（偵卷第30頁）可供佐證
    ，及住戶同意書、收支明細表、催款函、警員職務報告（偵
    卷第8至14頁）、管理費收據（偵卷第34至37頁）在卷可稽
    ，足認被告之自白與事實相符。
　㈡關於事實欄一㈡部分，公訴意旨雖依告訴人彭金德偵查中指訴
    ，認被告侵占之管理費結餘款為33萬9742元。然經被告陳明
    上開金額，漏未扣除2筆款項，即：①107年6、7月份管理費
    短收1萬7800元、②電梯維修費支出1萬5千元，而為告訴人當
    庭所是認（本院卷第56頁），且有被告提出之請款單可憑（
    本院卷第90頁），堪認被告所述屬實。是此部分被告侵占之
    金額，應為30萬6942元(33萬9742元-1萬5千元-1萬7800元）
    。
　㈢本案事證明確，被告犯行堪以認定。
二、論罪科刑及撤銷原判決之理由：
　㈠被告行為後，刑法第336條第2項於108年12月25日修正公布，
    並於同年月27日生效施行。揆其修正理由，係因本罪於72年
    6月26日後並未修正，而於94年1月7日刑法修正施行後，所
    訂罰金之貨幣單位為新臺幣，依刑法施行法第1條之1第2項
    前段之規定，本罪之罰金數額應提高為30倍，故係將前開條
    文罰金數額調整換算後予以明定，其構成要件及法律效果均
    無變更，即無新舊法比較之問題，應逕適用裁判時法即現行
    法處斷。
　㈡核被告就事實一之㈠、㈡所為，均係犯刑法第336條第2項之業
    務侵占罪，其犯意各別，時間差距逾年，且行為可分，應予
    分論併罰。公訴意旨雖指被告所犯事實一㈠、㈡，均係於該任
    職期間內之不詳時間，先後多次侵占修繕款項及管理費用，
    屬於數個舉動之接續施行，所侵占之修繕費用、社區管理費
    結餘二種態樣，應各論以接續犯一罪云云。惟被告固於105
    年9月間及107年7月前，分別向附表二編號1、2所示被害人
    收取修繕費用及管理費用，然其負責代收費用，自難僅憑收
    費事實，認其當然成立侵占犯行，仍須俟被告將合法持有之
    修繕或管理費用據為己有時，方成立侵占犯罪，並以此計算
    犯罪行為數。又本案積極證據並不足以證明被告分次逐筆侵
    占所收取之修繕費用與管理費，依罪證有疑利歸被告之原則
    ，僅能認定被告各以1次侵占行為，分別侵占事實一㈠、㈡所
    示款項，檢察官以被告收取費用之次數主張論以接續犯之實
    質上一罪，容有未洽，併此敘明。
　㈢原審以被告犯罪事證明確，予以論罪科刑，固非無見，惟查
    ：⒈被告侵占管理費結餘款之正確金額為30萬6942元，已如
    前述，原判決認被告侵占33萬9742元，已有未洽；⒉被告各
    以1次侵占行為，侵占事實一㈠、㈡所示款項，為單純一罪，
    已如前述，原判決引用起訴書記載，卻未說明事實一㈠之罪
    數認定，理由欠備，且就事實一㈡認應成立接續犯之裁判上
    一罪，亦有未合。檢察官上訴意旨，以被告辜負住戶之信任
    、當時尚未與告訴人和解、無深切反省之意等，主張原審量
    刑過輕，固無理由。被告上訴意旨，指摘原判決所認定侵占
    管理費結餘款之金額有誤，提起上訴，為有理由，且原判決
    另有上述其他未洽之處，自應撤銷改判。
　㈣爰審酌被告受本件社區全體住戶之託付，負責收支金錢，不
    思克盡職守，竟利用執行業務之機會，侵占持有之款項，挪
    為己用，經考量其犯罪之動機、目的、手段、侵占金額、造
    成被害人之損害程度、犯罪後之態度，兼衡其教育程度、工
    作收入情形、家庭生活狀況（本院卷第102頁）等一切情狀
    ，各量處如附表一編號1、2所示之刑，並均諭知易科罰金之
    折算標準。且審酌被告所犯罪數、罪名相同、每次犯罪之方
    法及過程相近、前後相隔期間、犯後態度等，對於被告所犯
    數罪為整體非難評價，兼衡法律之目的、法律秩序理念及卹
    刑之刑事政策，酌定其應執行刑如主文第二項所示，並諭知
    易科罰金之折算標準。本案關於被告侵占事實一㈠之款項，
    雖低於原審判決認定金額，惟原審就此部分已量處法定最低
    刑度，附此敘明。
  ㈤緩刑：
　　被告前未曾因故意犯罪受有期徒刑以上刑之宣告，有本院被
    告前案紀錄表可憑，考量其因一時失慮，致罹刑典，犯後始
    終坦承犯行，良有悔意，已於110年3月9日與全體被害人成
    立和解，並賠償部分損害，餘款分期償還中，有臺灣新竹地
    方法院109年度竹簡字第535號和解筆錄可憑（本院卷第67至
    71頁），歷此偵審程序及刑之宣告教訓，應知警惕，因認本
    件對被告所宣告之刑，以暫不執行為適當，爰宣告緩刑2年
    ，以勵自新。惟為督促被告於緩刑期間依約履行上開和解筆
    錄所定之分期賠償金，依刑法第74條第2項第3款命被告向本
    案被害人給付如附表二所示尚未履行（編號2③、④）部分之
    損害賠償，以兼顧被害人之權益。按受緩刑之宣告，而違反
    刑法第74條第2項第1款至第8款所定負擔情節重大，足認原
    宣告之緩刑難收其預期效果，而有執行刑罰之必要者，得撤
    銷其宣告，刑法第75條之1第1項第4款定有明文。準此，倘
    被告違反上開負擔，情節重大，本件緩刑之宣告得予撤銷，
    則被告仍應執行所處之刑，附此敘明。
  ㈥不予宣告沒收之說明：
    被告已與全體被害人成立和解，並賠償部分損害，餘款分期
    償還中，有臺灣新竹地方法院109年度竹簡字第535號和解筆
    錄可憑（本院卷第67至71頁），審酌個案情形，認本案如宣
    告沒收追徵被告之犯罪所得，有過苛之虞，爰依刑法第38條
    之2第2項項定，不予宣告沒收追徵，併予敘明。
據上論斷，應依刑事訴訟法第369條第1項前段、第364條、第299
第1項前段，刑法第336條第2項、第41條第1項前段、第8項、第5
1條第5款、第74條第1項第1款、第2項第3款、第38條之2第2項，
刑法施行法第1條之1第1項，判決如主文。
本案經檢察官林佳穎偵查起訴，檢察官孫立婷提起上訴，檢察官
李豫雙到庭執行職務。
中　　華　　民　　國　　110 　年　　5 　　月　　27　　日
              　　刑事第六庭    審判長法　官  劉方慈
                                      法　官  許曉微
                                      法　官  朱嘉川
以上正本證明與原本無異。
不得上訴。
                                      書記官  尤朝松 
中　　華　　民　　國　　110 　年　　5 　　月　　27　　日
附錄本案論罪科刑法條全文
中華民國刑法第336條
對於公務上或因公益所持有之物，犯前條第1項之罪者，處1年以
上7年以下有期徒刑，得併科15萬元以下罰金。
對於業務上所持有之物，犯前條第1項之罪者，處6月以上5年以
下有期徒刑，得併科9萬元以下罰金。
前二項之未遂犯罰之。

附表一：
編號 事實 本院判決主文  1 事實欄一㈠部分  楊銘堅犯業務侵占罪，處有期徒刑陸月，如易科罰金，以新臺幣壹仟元折算壹日。  2 事實欄一㈡部分  楊銘堅犯業務侵占罪，處有期徒刑陸月，如易科罰金，以新臺幣壹仟元折算壹日。 

附表二：
（即臺灣新竹地方法院109年度竹簡字第535號和解筆錄內容）
編號 被害人 賠償金額 (新臺幣) 賠償方法 (新臺幣) 1 吳瑞勲、蔡秋松、彭杏村、楊文熹、黎佩蓁、張秀娟、邱義銘、陳勝益、黃兆疄、彭居財、彭金樹、陳騰貴等 12人 12萬元 (每人各1萬元) 110年3月9日當庭給付12萬元(由被害人之共同代理人彭金德代為收受)。 【已履行】 2 吳瑞勲、蔡秋松、彭杏村、楊文熹、黎佩蓁、張秀娟、邱義銘、陳勝益、黃兆疄、彭居財、彭金樹、陳騰貴、彭金德、姜智揚、李秀如、康秀燕、李維榮、吳嘉文、連捷等19人 30萬942元 ①110年3月9日當庭給付9萬元(由彭金德代為收受)。【已履行】 ②110年4月15日前、同年5月15日前，各給付1萬元（匯入彭金德指定之帳戶）。【已履行】 ③自110年6月15日起至111年12月15日止，每月15日前各給付1萬元（匯入彭金德指定之帳戶）。 ④112年1月15日前，給付 　6942元（匯入彭金德指定之帳戶）。